臺灣臺北地方法院刑事判決　　　　　　 100年度金訴字第39號
公　訴　人　臺灣臺北地方法院檢察署檢察官
被　　　告　洪永旭
　　　　　　林憲文
上列被告等因違反期貨交易法案件，經檢察官聲請簡易判決處刑
（100 年度偵字第9661號），本院（100 年度金簡字第8 號）認
不宜逕以簡易判決處刑，改依通常程序審理，嗣因被告等於準備
程序中就被訴事實均為有罪之陳述，經告以簡式審判程序之旨，
並聽取當事人之意見後，本院裁定改行簡式審判程序，判決如下
：
    主  文
洪永旭幫助犯期貨交易法第一百十二條第三款之非法經營期貨交
易業務罪，處有期徒刑貳月。
林憲文幫助犯期貨交易法第一百十二條第三款之非法經營期貨交
易業務罪，處有期徒刑貳月。緩刑貳年，並應於本件判決確定後
肆個月內，向公庫支付新臺幣貳萬元。
    事  實
一、洪永旭、林憲文均明知期貨商需經主管機關之許可並發給許
    可證照，始得營業，且除法律另有規定外，非期貨商不得經
    營期貨交易業務，竟各基於幫助他人未經許可經營期貨交易
    業務之未必故意，由洪永旭於民國98年6 月11日（聲請簡易
    判決處刑書誤載為同年5 月20日）前某日，將其身分證交予
    真實姓名年籍均不詳，綽號「太保」之成年男子，林憲文亦
    於98年6 月21日（聲請簡易判決處刑書亦誤載為同年5 月20
    日）前某日，將其向遠傳電信股份有限公司（下稱遠傳電信
    公司）所申請0000000000等號行動電話易通卡共3 張，以新
    臺幣（下同）600 元之代價，交予某真實姓名年籍均不詳之
    成年男子，並各輾轉交予林維育（聲請簡易判決處刑書漏載
    ，下均同）、高壽男（已歿）等所屬非法經營地下期貨交易
    業務之犯罪集團使用；林維育、高壽男等所屬自98年4 月間
    某日起即持續非法經營地下期貨交易之犯罪集團成員，乃以
    其等前已持續借用不知情之林維仁名義所承租位於臺北市○
    ○區○○街19巷12號2 樓之5 之房屋，向中華電信股份有限
    公司（下稱中華電信公司）申裝00-00000000 、00-0000000
    0 、00-00000000 、00-00000000 、00-00000000 、00-000
    00000 、00-00000000 、00-00000000 、00-00000000 、00
    -00000000 、00-00000000 等號共11線室內電話，供其客戶
    即投資人電話下單之用，當投資人撥打前揭電話下單後，即
    以當時臺灣期貨交易所公布之臺灣期貨交易指數為基準，由
    投資人決定做多或做空，待平倉後將漲跌點之落差點數，乘
    以其等各別下單口數，按每點200 元之計價基數結算交易盈
    虧（投資人每次下單，尚須另收取300 至350 元之手續費）
    ，並由均知情之張秀蓉、游惟聿、李珮玲（均經檢察官為緩
    起訴處分確定）各提供其等於中國信託商業銀行股份有限公
    司（下稱中國信託商銀）及合作金庫商業銀行（下稱合作金
    庫銀行）所設如附圖所示之帳戶，作為其等共同非法從事地
    下期貨之匯款帳戶使用，並於98年6 月11日，以洪永旭所交
    付前揭身分證，向中華電信公司申裝寬頻網路於知情之王麗
    花（業經檢察官為緩起訴處分確定）所承租位於臺北市中山
    區○○○路575 號5 樓之8 房屋內，並自98年6 月21日起，
    自該處上網或以手機插入林憲文所交付前揭易通卡而連接上
    網，透過網路銀行服務，操作張秀蓉、游惟聿、李珮玲、吳
    輝祥、歐陽國禎等人帳戶，調度或支配其等非法經營前揭地
    下期貨交易之資金或獲利（詳如附圖所示）。嗣因法務部調
    查局臺北市調查處（下稱臺北市調處）持本院所核發98年度
    聲搜字第708 號搜索票，前往前揭臺北市○○區○○街19巷
    12號2 樓之5 進行搜索，始查悉上情。
二、案經臺北市調處移送臺灣臺北地方法院檢察署（下稱臺北地
    檢署）檢察官偵查後，向本院聲請簡易判決處刑，本院認不
    宜逕以簡易判決處刑，改依通常程序審理，嗣因被告等於準
    備程序中就被訴事實均為有罪之陳述，經告以簡式審判程序
    之旨，並聽取當事人之意見後，本院裁定改行簡式審判程序
    。
    理  由
一、本件被告洪永旭、林憲文所犯均非死刑、無期徒刑或最輕本
    刑為3 年以上有期徒刑之罪，亦均非高等法院管轄第一審之
    案件，且被告等於本院審理時，就被訴事實均為有罪之陳述
    ，經告以簡式審判程序之旨，並聽取檢察官及被告等之意見
    後，經本院合議庭裁定由受命法官獨任進行簡式審判程序。
    是本件證據之調查，依刑事訴訟法第273 條之2 、第159 條
    第2 項前段規定，不受同法第159 條第1 項、第161 條之2
    、第161 條之3 、第163 條之1 及第164 條至第170 條規定
    之限制，合先敘明。
二、上揭犯罪事實，業據被告等於警詢、偵訊及本院審理時均坦
    承不諱（見臺北地檢署100 年度偵字第9661號卷第19至20頁
    反面、第29至30頁、第267 至268 頁、本院卷第19至32頁）
    ，核與證人林維仁、吳輝祥、歐陽國禎、莊勝德、蔡燕鈴、
    證人即另案被告呂靜琪、林維育、張秀蓉、游惟聿、李珮玲
    、王麗花等於警詢及偵訊時，分別供述或證述之內容（見臺
    北市調處卷第16至21頁、第37至38頁反面、臺北地檢署99年
    度偵字第7695號卷第18至20頁、100 年度偵字第9661號卷第
    6 至8 頁、第12至14頁反面、第21至28頁、第31至32頁、第
    40至42頁、第46至47頁、第51至52頁、第266 至269 頁、第
    298 至300 頁、第310 頁、第312 至313 頁），大致相符，
    並有臺北地檢署99年度偵字第7695號起訴書（被告莊敏文）
    、緩起訴處分書（被告呂靜琪、邱玉娟、黃惠娟、林惠恩）
    、張秀蓉於中國信託商銀所設第0000000000000 號帳戶之開
    戶資料及交易明細、合作金庫銀行灣內分行98年7 月24日合
    金灣存字第0980003334號函送張秀蓉第0000000000000 號帳
    戶之開戶資料及交易明細、合作金庫銀行中和分行98年7 月
    21日合金中和總發字第0980003190號函送游惟聿第00000000
    00000 號帳戶之開戶資料及交易明細、合作金庫銀行永和分
    行98年7 月23日合金永和字第0980003045號函送李珮玲第00
    00000000000 號帳戶之開戶資料及交易明細、張秀蓉、李珮
    玲於中國信託商銀之網路銀行交易紀錄IP資料、張秀蓉、游
    惟聿、李珮玲於合作金庫銀行之網路銀行交易紀錄IP資料、
    中華電信數據通訊分公司客服中心回覆單、遠傳電信公司98
    年9 月7 日遠傳（企營）字第09810900987 號函送指定網路
    IP位址於指定時間之使用者資料、00-00000000 通聯調閱查
    詢單、張秀蓉於合作金庫銀行吉林分行所設第000000000000
    0 號帳戶之臨櫃男子畫面、李珮玲於合作金庫銀行圓山分行
    所設第0000000000000 號帳戶之臨櫃男子畫面、98年5 月20
    日搜索臺北市○○區○○街19巷12號2 樓之5 搜索票、搜索
    扣押筆錄、扣押物品目錄表、歐陽國禎於國泰世華商業銀行
    所設第000000000000號帳戶之交易明細、吳輝祥於安泰商業
    銀行所設第0000000000000 號帳戶之交易明細、遠傳電信公
    司98年10月27日遠傳（企營）字第09811007197 號函送指定
    網路IP位址於指定時間之使用者資料、高壽男基本資料、遠
    傳電信公司100 年5 月16日函送林憲文第0000000000號門號
    之網路行動電話服務啟用申請書、中華電信公司客服處二客
    服第七作業中心二客7 作第00000000-000號回覆單、臺北市
    ○○區○○街19巷12號2 樓之5 房屋租賃契約書、王麗花承
    租臺北市○○○路575 號5 樓之8 之租賃契約書、本院99年
    度金訴字第37號刑事判決（被告林敏文）、臺北地檢署100
    年度偵字第9661號緩起訴處分書（被告林維育、張秀蓉、游
    惟聿、李珮玲、王麗花）等在卷（見臺北市調處卷第40頁、
    臺北地檢署99年度偵字7695號卷第238 至243 頁、100 年度
    偵字第9661號卷第15至17頁反面、第53至57頁、第59至71頁
    、第116 至224 頁、第228 頁及反面、第257 至260 頁、第
    285 至291 頁、第318 至321 頁、第325 至327 頁、第335
    至337 頁、第342 至344 頁），可資佐證，均足以補強被告
    等前揭自白之可信性，並與其等前揭自白相互印證，而足認
    其等前揭任意性自白確與事實相符。本件被告等前揭犯行，
    均事證明確，洵堪認定，均應予依法論科。
三、按刑法上之故意，分為直接故意（確定故意）與間接故意（
    不確定故意），行為人對於構成犯罪之事實，明知並有意使
    其發生者為直接故意，行為人對於構成犯罪之事實，預見其
    發生而其發生並不違背其本意者為間接故意；間接故意與有
    認識的過失之區別，在於二者對構成犯罪之事實雖均預見其
    能發生，但前者對其發生並不違背其本意，後者則確信其不
    發生。次按身份證件係個人於社會交往中，辨識個人主體性
    之重要證明，一般人收購他人之身份證件，常與財產犯罪密
    切相關，且取得他人身份證件之目的，通常用於掩飾犯行、
    躲避犯罪偵查機關之追查。又現今社會，個人申請行動電話
    門號使用並無限制，而易通卡係以購買一定金額之點數，作
    為撥打電話之行動電話門號類型，因具申請簡便，且不易追
    查持用人真實姓名資料等特性，而常為犯罪集團持以作為犯
    罪使用之工具等客觀事實，迭經電視、新聞等大眾傳播媒體
    報導，亦經政府機關多所宣導，促使民眾注意防範，被告等
    對此自難諉為不知，是足認其等均得預見前揭犯罪集團可能
    將其等各別提供之前揭身份證、易通卡等物用於財產犯罪之
    用，而均不違反其等本意，則其等均有幫助前揭犯罪集團利
    用其等所各別提供之前開身份證、易通卡等物，非法經營本
    件地下期貨交易業務之不確定故意甚明。又按刑法上之幫助
    犯，係對於犯罪與正犯均有所認識，而以幫助之意思，對於
    正犯資以助力，惟未參與實施犯罪之行為者而言（最高法院
    75年度臺上字第1509號、88年度臺上字第1270號判決意旨參
    照）。是如係出於幫助之意思而提供助力，且未參與實施犯
    罪構成要件之行為者，即屬幫助犯而非共同正犯。經查，本
    件被告洪永旭、林憲文僅係將其等身分證、所申請之前揭易
    通卡等物，各別交予前開姓名年籍均不詳之「太保」等成年
    男子，而輾轉提供予林維育、高壽男等所屬前揭非法經營地
    下期貨交易業務之犯罪集團成員使用，使該犯罪集團成員得
    利用被告等各別所為前揭幫助行為而遂行前開犯行，且依本
    件卷證資料所示，並無證據證明被告等有參與林維育、高壽
    男等所屬前揭犯罪集團成員所為本件非法經營地下期貨交易
    業務之構成要件行為，且被告等主觀上亦無將前揭犯罪集團
    成員所為本件非法經營地下期貨交易業務之行為，視為其等
    本身犯行之共同犯意聯絡。從而，自應認為被告等均係以幫
    助林維育、高壽男等所屬前揭犯罪集團成員非法經營本件地
    下期貨交易業務之意思，而各參與前揭構成要件以外之行為
    ，均為幫助犯。另按幫助犯係從犯，係從屬於正犯而成立，
    刑法上既無「共同幫助」之情，當亦無「幫助共同」之可言
    ，即幫助一人為幫助，幫助二人以上亦為幫助（臺灣高等法
    院暨所屬法院70年度法律座談會刑事類第17號法律問題研討
    結果及司法院第二廳研究意見參照），且於二人以上幫助正
    犯犯罪之情形，其幫助者應各別成立幫助犯，而非成立共同
    幫助犯。是核被告等所為，各係犯幫助他人犯期貨交易法第
    56條第1 項、同法第112 條第3 款之非法經營期貨交易業務
    罪，應各依刑法第30條第1 項前段，各論以幫助犯，並各依
    同法第30條第2 項之規定，各按正犯之刑減輕之。另按「受
    有期徒刑之執行完畢，或受無期徒刑或有期徒刑一部之執行
    而赦免後，再犯裁判上一罪之連續犯時，是否構成累犯，應
    以最初行為之犯罪時作為計算累犯成立與否之標準，至其犯
    罪行為終了於何時，則非所問。」（最高法院82年度臺上字
    第1751號、93年度臺非字第273 號判決意旨參照）復按「刑
    法第30條有關幫助犯之性質，實務及學說多數見解，係採限
    制共犯從屬性說。修正後刑法第30條之修正理由亦說明：「
    幫助犯係採限制從屬形式，與修正後之教唆犯同，條文明示
    幫助犯之成立，以被幫助者著手犯罪之實行，且具備違法性
    為必要。」則幫助犯既從屬於正犯而成立，決定其犯罪之時
    間，自應以正犯行為為準（臺灣高等法院暨所屬法院99年法
    律座談會刑事類提案第1 號研討結果參照）。又按「刑法上
    之幫助犯無獨立性，係從屬於正犯而成立，乃於他人實行犯
    罪之前或犯罪之際，予以助力，使之易於實行或完成犯罪行
    為之謂，故以『事前幫助』及『事中幫助』為限。」（最高
    法院97年度臺上字第6762號、98年度臺上字第6600號、99年
    度臺上字第140 號、第8138號、100 年度臺上字第4045號判
    決要旨參照）。本件被告洪永旭所幫助高壽男、林維育等所
    屬前揭犯罪集團之行為期間係自98年4 月間某日起，而洪永
    旭本身所為前揭幫助行為之時間為98年6 月11日前某日，均
    已如前述，即被告洪永旭所為前揭幫助行為係屬所謂「事中
    幫助」，則參照前揭說明，應認被告洪永旭本件幫助犯之犯
    罪時間為其所幫助之正犯即前揭林維育等所屬犯罪集團成員
    之實際行為持續期間之98年6 月11日前某日（至於林維育等
    所屬前揭犯罪集團成員自98年4 月間某日起至前揭同年6 月
    11日前某日止所為之正犯行為，因非在被告洪永旭本件幫助
    故意所認知之範圍內，自不在被告洪永旭本件所應負幫助犯
    之責任範圍內；最高法院96年度臺上字第4885號判決意旨參
    照）。而被告洪永旭前於97年間所犯幫助詐欺罪，雖經臺灣
    板橋地方法院（下稱板橋地院）以98年度簡字第1664號判決
    判處有期徒刑2 月確定，於98年6 月17日易科罰金執行完畢
    （見本院卷第14至15頁所附臺灣高等法院被告前案紀錄表所
    載），惟其執行完畢之日期已於被告洪永旭本件犯罪時間之
    後，自不構成累犯，併此敘明。
四、爰分別審酌被告等各別幫助他人非法經營本件地下期貨交易
    業務，吸引不特定投資人捨棄合法期貨交易管道，轉向非法
    地下期貨交易業者下單，致臺股期貨指數交易市場大量失血
    ，對淺碟型之臺灣期貨市場或經濟而言，影響非輕，惟其等
    犯後於警詢、偵訊及本院審理時，均能坦承犯行，犯後態度
    均屬良好，及其等各別之素行、智識程度、生活狀況、本件
    犯罪之動機、目的、所獲利益及所生危害等一切情狀，各酌
    情量處如主文第1 項、第2 項前段所示之刑，以示懲儆。未
    查，被告林憲文前未曾受有期徒刑以上刑之宣告，有臺灣高
    等法院被告前案紀錄表在卷可稽（見本院卷第16至17頁；依
    該項前案紀錄表所載，被告林憲文前於99年間，因違背安全
    駕駛致交通危險罪案，經臺灣花蓮地方法院以99年度花交簡
    字第634 號判決判處拘役40日，如易科罰金以1000元折算1
    日確定，仍符合得宣告緩刑之要件），其因一時失慮而罹犯
    本件刑章，犯後已完全坦承犯行，知所悔悟，本院認被告林
    憲文經本件偵審程序及刑罰宣告之教訓，當知所警惕，信無
    再犯之虞，認就其所為前揭刑罰之宣告以暫不執行為適當，
    爰依刑法第74條第1 項第1 款之規定，諭知緩刑2 年，並依
    同法第74條第2 項第4 款之規定，命其應於本件判決確定後
    4 個月內，向公庫（財政部）支付2 萬元，俾啟自新，兼收
    預防其再次犯罪之效。至於被告洪永旭則因其曾於97年間犯
    幫助詐欺罪，經板橋地院於98年3 月26日以98年度簡字第16
    64號判決判處有期徒刑2 月，如易科罰金以1000元折算1 日
    確定，於98年6 月17日易科罰金執行完畢（見本院卷第14至
    15頁所附臺灣高等法院被告前案紀錄表所載），並不符合得
    宣告緩刑之要件，自無從就被告洪永旭部分宣告緩刑，附此
    敘明。
據上論斷，應依刑事訴訟法第452 條、第273 條之1 、第299 條
第1 項前段，期貨交易法第112 條第3 款，刑法第11條前段、第
30條第1 項前段、第2 項、第74年第1 項第1 款、第2 項第4 款
，判決如主文。
本案經檢察官郭郁到庭執行職務。
中    華    民    國   100    年    12    月    15    日
                  刑事第十七庭  法  官  陳勇松
以上正本證明與原本無異。
如不服本判決，應於收受送達後10日內向本院提出上訴書狀，並
應敘述具體理由；其未敘述上訴理由者，應於上訴期間屆滿後20
日內向本院補提理由書（均須按他造當事人之人數附繕）；「切
勿逕送上級法院」。
                                書記官  鄭巧青
中    華    民    國   100    年    12    月    15    日